【裁判字號】    88,重上更(三),1
【裁判日期】    890131
【裁判案由】    偽造有價證券等
【裁判全文】
臺灣高等法院刑事判決                          八十八年度重上更(三)字第一號
    上  訴  人
    即  被  告  戊○○
    指定辯護人  本院甲○辯護人
右上訴人因偽造有價證券等案件，不服臺灣臺北地方法院八十三年度訴緝字第一九二
號，中華民國八十三年十一月二十二日第一審判決（起訴案號：臺灣臺北地方法院檢
察署八十二年度偵字第九三九三、一０三四九號）提起上訴，經判決後，由最高法院
第三次發回更審，本院判決如左：
    主  文
原判決撤銷。
戊○○共同意圖供行使之用，而偽造有價證券，處有期徒刑參年壹月。
附表所示偽造之本票壹張，偽造之丙○○名義借款收據上「丙○○」、「丁○○」簽
名各壹枚均沒收。
    事  實
一、戊○○受乙○○（已判決確定）之雇用，在台北市○○○路○段三八五號三樓宏
    福代書事務所主持代書業務。緣丁○○於民國（下同）八十一年十二月二十二日
    ，以其母親丙○○所有坐落台北縣新店市○○段直潭小段三三地號土地，委託宏
    福代書事務所向余秀琴設定最高限額新台幣（下同）二百四十萬元抵押權、借貸
    二百萬元。詎戊○○、乙○○竟共同意圖為自己不法之所有，於八十一年十二月
    二十六日在台北市○○路五十七巷十七號向丁○○騙稱：可代向銀行貸款，將所
    借的錢，清償余秀琴之債務，如此就可減輕利息負擔云云，丁○○因而將其本人
    之印章一枚、丙○○所有之土地所有權狀、戶籍謄本及印章一枚交予戊○○，戊○○並於八十一年十二月三十日，以將民間貸款轉到銀行為詞，自丙○○處取得
    丙○○之印鑑證明一份，戊○○、乙○○二人即利用不知情之代書陳純彰（已判
    決無罪）介紹，向己○○佯稱：伊朋友有一塊土地與人合建需錢週轉，簽約馬上
    還錢云云，己○○遂同意借款二百五十萬元，惟需辦理抵押權設定。乙○○、戊○○二人即於八十一年十二月三十一日，在台北市宏福代書事務所盜蓋丙○○之
    印文於與己○○訂立之土地抵押權設定契約書上，而偽造丙○○名義之抵押權設
    定契約書，持向台北縣新店地政事務所辦理第二順位本金最高限額三百萬元之抵
    押權設定登記，使該地政事務所承辦之公務員將此不實之事項登載於其職務上所
    掌之土地登記簿之公文書上，足以生損害於丙○○及地政機關對於土地登記之正
    確性。八十二年一月五日戊○○、乙○○於取得使公務員登載不實之他項權利證
    明書後，又於同日在台北市宏福代書事務所共同意圖供行使之用，由乙○○偽造
    丁○○之簽名；戊○○偽造丙○○之簽名並盜用丁○○、丙○○之印章，而由戊○○書寫偽造以丁○○、丙○○名義為共同發票人、發票日八十二年一月五日、
    到期日八十二年四月五日，金額二百五十萬元之本票一張（如附表），及以丙○○為借款人、丁○○為連帶保證人、借款二百五十萬元之借款收據一紙，連同上
    開他項權利證明書，由陳純彰偕同，於八十二年一月七日，至桃園縣平鎮市○○
    街十六巷五號交付上開文件予己○○而行使之，使己○○陷於錯誤，相信係丙○○借款，而允予借款二百五十萬元，己○○乃先預扣利息二十二萬五千元並抵銷
    戊○○積欠張秀琴（與余秀琴非同一人）而張秀琴又積欠己○○之五十萬元及支
    付二萬五千元之介紹佣金予陳純彰後，其餘一百六十五萬元則簽發新竹區中小企
    業銀行面額五十萬元（票號五三四六０六）及受款人為丙○○之美商花旗銀行新
    竹分行面額一百十五萬元（票號0000000）支票各乙張、交付乙○○，嗣
    由乙○○持新竹區中小企業銀行面額五十萬元（票號五三四六０六）向銀行提示
    兌現；戊○○持美商花旗銀行新竹分行面額一百十五萬元（票號0000000
    ）支票（該支票背面有偽造丙○○之背書）向銀行提示兌現，均足以生損害於丙○○、丁○○及己○○。
二、案經被害人丙○○、丁○○訴請台灣台北地方法院檢察署檢察官偵查起訴。
    理  由
一、上訴人即被告戊○○經合法傳喚，無正當之理由不到庭，據其於本院前審訊問時
    則矢口否認有右揭犯行，辯稱：伊係受僱於乙○○之代書事務所，專門辦理地政
    登記事項之業務，八十一年十二月間丁○○委託伊向余秀琴貸款後，因丁○○欲
    借更多金額之貸款，乃將土地所有權狀正本交付予伊，囑伊辦理銀行貸款，惟因
    銀行以本件土地為空地，且無正當用途之計劃，未准貸款，而丁○○當時又已赴
    中國大陸，無從聯絡，故伊乃在乙○○之指示下轉向丁○○之母即丙○○徵詢，
    向民間借款之可能性，於獲得丙○○首肯後，即與乙○○至林宅填寫借貸之相關
    文件，因丙○○不識字，即請乙○○代填本票及借據等文件，並由丙○○自蓋其
    印章於上開借據、本票等文件上，由乙○○攜回保管，之後伊即未參與其事，乙○○與己○○之金錢往來，伊從未參與，亦未分得任何好處云云。
二、經查：
    (一)右揭事實，業據告訴人丁○○、丙○○、己○○指訴綦詳，並有偽造之借款收
      據、本票、抵押權設定契約書及他項權利證明書、土地登記簿謄本附卷可稽；
      告訴人丁○○一再陳稱：在向余秀琴貸款二百萬元後，因被告戊○○、乙○○
      向伊騙稱可向銀行貸款來還第一順位余秀琴之貸款以減輕利息，故將丙○○之
      印鑑章、土地所有權狀、戶籍謄本及丁○○本人之印章一枚續留被告戊○○、
      乙○○處，但並未委託該二人再向民間借款，嗣陳純彰來問為何借款屆期未還
      時，才知被告戊○○、乙○○擅自持丙○○之土地向己○○借款等語（見原審
      八十二年訴字第二九八八號卷第四十六頁至第四十八頁、本院八十八年十月二
      十九日訊問筆錄），而告訴人丙○○亦始終堅稱：未出具委託書委託被告戊○○、乙○○等人再向己○○借款二百五十萬元，伊印鑑於委託被告戊○○、乙○○向余秀琴貸款時就交給被告戊○○與乙○○，伊並未請被告戊○○或乙○○代書借據、本票，借據及本票上之簽名非伊所寫，其上印文亦非伊本人所蓋
      等語（見原審八十三年訴緝字一九二號卷第六十二頁）。而被害人己○○亦供
      稱：與丁○○、丙○○全然不相識等語（見偵查卷八十二年五月十八日訊問筆
      錄），倘告訴人丁○○、丙○○確曾委託被告戊○○、乙○○向己○○設定第
      二順位抵押借款二百五十萬元，則依常理定會向被告戊○○、乙○○追索二百
      五十萬元，詎渠等均被矇在鼓裡而不知，顯見被告戊○○、乙○○顯然係利用
      告訴人丁○○前往大陸經商未歸，丙○○年老無知之際設定抵押權向被害人己○○冒貸無疑。
    (二)又前開本票，借據為被告戊○○所書寫，丙○○之簽名為被告戊○○所為，丁○○之簽名及加蓋印章為乙○○所為，已據被告戊○○於本院前審調查中陳明
      （見本院八十四年上更（一）字第八五０號卷第三十四頁、第六十三頁背面至
      第六十四頁），而抵押權設定書為被告戊○○所書寫，並由其向丙○○騙取印
      鑑證明，及前往地政機關辦理抵押權設定登記，亦經被告戊○○、乙○○，坦
      承屬實，並有被告戊○○以化名張紀瑩出具之收據（見本院八十三年上訴字第
      七五六四號卷第四十五頁）附卷可證。又宏福代書事務所名義上係乙○○開設
      ，被告戊○○受乙○○僱用，惟實際上由被告戊○○所掌控，且乙○○不懂代
      書業務況當時因酒精中毒，有關丁○○委託辦理貸款之細節均由被告戊○○處
      理等情，亦經陳純彰，乙○○於本院更審調查中結證在卷（見本院八十四年上
      更（一）字第八五０號卷第十六頁、第四十四頁）。被告戊○○既係宏福代書
      事務所實際主持其事之人，有關丁○○委託貸款之事又係被告辦理，則被告對
      前揭偽造文書辦理抵押及偽造本票、借據冒名詐貸現款之事，豈有不知之理。
      況在本票及借據上有關丙○○，丁○○之簽名又分由被告及乙○○二人為之，
      如被告非因偽造不願筆跡出於一人被識破，則由被告一人書寫蓋章即可，何須
      多費周章分由二人為之，足見被告戊○○所謂奉乙○○之命行事，不知偽造之
      情，要係卸責之詞，不足採信。又丙○○否認有同意向己○○借貸（見原審八
      十二年度訴字第二九八八號卷八十二年十二月廿九日審判筆錄），是被告辯稱
      丁○○赴中國大陸，無從聯絡，乃在乙○○指示下轉向丁○○之母徵詢，向民
      間借款，尚乏依據，況丙○○如有同意，何以事後未向被告等人催討貸得之款
      ，亦違常情。
    (三)被害人己○○允予貸款二百五十萬元，預扣三個月利息二十二萬五千元並抵銷
    被告戊○○積欠張秀琴（陳純彰之阿姨）而張秀琴積欠己○○之五十萬元，並
      支付陳純彰之介紹佣金二萬五千元後，開立一張美商花旗銀行新竹分行第00
      00000號面額一百十五萬元及一張新竹區中小企業銀行第0000000
      號面額五十萬元之支票二紙交由被告乙○○領取，其中五十萬元之支票由乙○○領用，另一百十五萬元之支票（支票背面有偽造之丙○○背書）則由被告戊○○在花旗銀行新竹分行開戶提領花用，均未將分毫款項轉交告訴人丁○○及
      丙○○等情，業據告訴人丁○○、丙○○及被害人己○○指訴綦詳並經證人陳
      純彰供證屬實，且有該二張支票影本附卷可稽（見原審訴二九八八號卷第八頁
      反面），即被告乙○○、戊○○亦坦承領用該二張支票不諱；於原審乙○○坦
      承五十萬支票兌現後用以償還地下錢莊等情（見原審訴二九八八號卷八十二年
      十二月九日訊問筆錄），被告戊○○於本院前審供稱：貸得之現金由乙○○持
      以支付票款。一百十五萬元支票兌現後，一部分用以支付乙○○之支票，一部
      分用以支付職員年終獎金等語（見本院八十四年上更（一）字第八五０號卷第
      四十七頁背面、八十五年上更（二）字第一一一九號卷第五十二頁、第五十五
      頁）。按被告戊○○、乙○○明知抵押借款人為丙○○、丁○○母子，竟將上
      開借款供己花用，其係偽造本票及借據等文件，冒名詐貸現款甚明。所辯丁○○前往大陸經商需用，委託渠等暫時保管，不要交給丁○○家人云云，復為被
      害人丁○○所否認，自不足採信。又被告積欠張秀琴五十萬元，張秀琴又積欠
      己○○五十萬元，故三方協議，由己○○於撥款時直接扣抵五十萬元，亦據證
      人陳純彰到院結證明確（見本院上更（二）字第一一一九號卷第三十四頁），
      亦足見被告在向己○○貸款時並未徵得丙○○同意或經丁○○之授權委託辦理
      貸款，否則何以得將貸得之款任意供人抵銷？又受款人為丙○○之美商花旗銀
      行新竹分行第0000000號面額一百十五萬元之支票背面丙○○背書，雖
      因被告傳拘未到而無法調查究係何人所偽造，惟該紙支票係由被告提示領款，
      已如上述，則被告行使該偽造之丙○○背書，亦堪認定。
    (四)共犯乙○○於原審已供明：丁○○委託其貸款二百萬元後，並未將證件、印章
      取回，丁○○之印章係伊加蓋在借據及本票之上等語（見原審八十二年訴字第
      二九八八號卷八十二年十二月九日訊問筆錄），核與丁○○在原審所供：伊將
      印章、土地權狀等物留在被告戊○○處，請被告向銀行辦理貸款及本票借據上
      之名字非伊所寫，印章與伊所留存之印章大小字體相同等語（見原審八十二年
      訴字第二九八八號卷八十二年十一月十六日訊問筆錄）相符。足見本票、借據
      上丁○○之簽名係偽造，印章係盜蓋。從而，戊○○於本院前審調查中所供丁○○之印章係乙○○偽刻之說，尚無可取。又上開文書丙○○之印文係與丙○○持有印章相符，已據丙○○陳明在卷，並有丙○○加蓋於本院前審調查筆錄
      之印文（見本院八十四年上更（一）字第八五０號卷第三十三頁背面）可資比
      對，而丙○○一再陳稱並未親自在前揭文件上蓋章，顯然係為被告戊○○所盜
      蓋無疑。
    (五)又被害人己○○於撥款時現金部分曾預扣利息二十二萬五千元，除支付陳純彰
      二萬五千元佣金外，另又扣除被告戊○○欠陳純彰阿姨張秀琴六十萬元，而張
      秀琴又欠己○○五十萬元之款項，其餘部分始由己○○簽發支票二張交付乙○○，已據陳純彰一再陳明，並經己○○於偵查中證述屬實（見偵查卷八十二年
      五月十八日訊問筆錄）。故被告戊○○否認有欠張秀琴六十萬元及從貸款中預
      扣之事，尚非可取。再參以被告戊○○與乙○○共同支用貸得之款等情，被告
      與王民峰有犯意聯絡及行為分擔，更為明確。又被告確有參與本案犯行已如前
      述，則被告是否與乙○○同居因與本案犯罪成立並無必然關係，被告於前審聲
      請傳訊張良才，趙莉莉、林明宏、許廷彰等證明其未與乙○○同居，核無必要
      。事證明確，被告犯行足堪認定。
三、查被告戊○○偽造丙○○名義之抵押權設定契約書持向地政事務所辦理抵押權登
    記之行為，係犯刑法第二百十六條、第二百十條、第二百十四條之罪；又偽造丙○○、丁○○名義之本票，及以丙○○為借款人，丁○○為連帶保證人之借款收
    據及使公務員登載不實之他項權利證明書持向己○○借款之行為，核係犯刑法第
    二百零一條第一項、第二項，第二百十六條、第二百十條，第二百十六條、第二
    百十四條，第三百三十九條第一項之罪；又持美商花旗銀行新竹分行第0000
    000號面額一百十五萬元之支票（背面有偽造丙○○背書）向銀行提示兌現之
    行為，核係犯刑法第二百十六條、第二百十條之罪，其偽造署押，盜用印章，為
    偽造私文書之部分行為，不另論罪，至偽造私文書之低度行為為行使偽造私文書
    之高度行為所吸收，僅論以行使偽造私文書罪，其先後三次行使偽造私文書犯行
    ，時間緊接，犯罪構成要件相同，顯係基於概括犯意反覆為之，應依連續犯之規
    定論以一罪。其一行為同時行使偽造私文書、行使使公務員登載不實之文書及行
    使偽造之有價證券，為一行為觸犯數罪名之想像競合犯，應依刑法第五十五條前
    段從一重之行使偽造有價證券罪處斷。其偽造署押、盜用印章於本票之上為偽造
    有價證券之部分行為，不另論罪，行使偽造有價證券之輕度行為為偽造有價證券
    之重度行為所吸收，僅論以偽造有價證券罪。所犯行使偽造私文書、行使使公務
    員登載不實之文書、偽造有價證券及詐欺罪間，有方法結果之牽連關係，屬裁判
    上一罪，應依牽連犯之例從一重之偽造有價證券罪處斷。其與乙○○間，有犯意
    聯絡及行為分擔，均為共同正犯。其明知為不實之事項，而使地政事務所承辦之
    公務員登載於職務上所掌之公文書之部分犯行，雖未經起訴，經核與已起訴部分
    有牽連犯之裁判上一罪關係，本院自應併予審理。
四、原審予以論科固非無見，惟按偽造之署押，不問屬於犯人與否，均應沒收之，刑
    法第二百十九條定有明文，原判決對偽造之丙○○名義之借據上偽造之丙○○，
    丁○○之簽名均未宣告沒收，自有未合。被告上訴否認犯罪，固無可取，然原判
    決既有可議，仍應予撤銷改判。爰審酌被告之素行、犯罪動機、目的、手段、智
    識程度、犯罪所生危害及犯罪後之態度等一切情狀，量處如主文第二項所示之刑
    。扣案如附表所示之本票一張為偽造之有價證券（包括其上偽造之署押），另丙○○名義之借據上偽造之丙○○，丁○○之簽名各壹枚，不問屬於犯人與否，均
    應依法併予宣告沒收。
五、被告戊○○經合法傳喚，無正當之理由不到庭，爰不待其陳述，逕行判決。
據上論斷，應依刑事訴訟法第三百六十九條第一項前段、第三百六十四條，第二百九
十九條第一項前段、第三百七十一條，刑法第二十八條、第二百零一條第一項、第二
百十六條、第二百十條、第二百十四條、第三百三十九條第一項、第五十五條、第二
百零五條、第二百十九條，罰金罰鍰提高標準條例第一條前段，判決如主文。
本案經檢察官劉惟宗到庭執行職務。
中    華    民    國    八十九    年      一        月      三十一      日
                            臺灣高等法院刑事第二十庭
    審判長法  官  房  阿  生
                                      法  官  胡  泉  田
                                      法  官  雷  元  結
右正本證明與原本無異。
如不服本判決應於收受送達後十日內向本院提出上訴書狀，其未敘述上訴之理由者並
得於提起上訴後十日內向本院補提理由書（均須按他造當事人之人數附繕本）。
                                      書記官  梁  雅  華
中    華    民    國    八十九    年      二        月        九        日
附錄本案論罪科刑法條：
刑法第二百零一條第一項
意圖供行使之用，而偽造、變造公債票，公司股票或其他有價證券者，處三年以上十
年以下有期徒刑，得併科三千元以下罰金。
附表：
發    票    人   發     票     日   到     期     日   金額(新台幣)
丙○○、丁○○   八十二年一月五日   八十二年四月五日   二百五十萬元


司法院資訊處製作；財團法人民間司法改革基金會備份。
